臺北高等行政法院判決　　　　　　　　　　　　　　　　九十三年度簡字第三五號
　　原　　　告　甲○○
　　被　　　告　法務部
　　代　表　人　乙○○部長）.
　　訴訟代理人　丙○○
　　　　　　　　丁○○
右當事人間因申報公職人員財產事件，原告不服行政院中華民國九十二年十一月三日
院臺訴字第○九二○○九○六四五號訴願決定，提起行政訴訟，本院判決如左：
　　主  文
原告之訴駁回。
訴訟費用由原告負擔。
　　事  實
一、事實概要：原告係財政部基隆關稅局六堵分局進口業務一課課長，為公職人員財
    產申報法第二條第一項十一款規定應申報財產之人員，於九十年申報財產時，短
    報其本人銀行存款計新台幣（下同）四三、二五八元，存放於中央信託局之美金
    存款四、九四八元及股票三、八七七股（原處分書誤載為四、五四○股）、漏報
    其本人銀行存款計七六、二一九元及股票一七、六三八股、溢報其本人股票八六
    三股（原處分書誤載為二○○股），暨短報其配偶李沈素勤銀行存款計二八八、
    九四○元（原處分書誤載為六八、九四○元）、存放於華南銀行美金存款五、四
    六六元及股票二五、三○八股、漏報其配偶銀行存款計五○一、○七五元（原處
    分書誤載為七二一、○七五元）、股票三三、八四三股及其配偶所有坐落雲林縣
    斗南鎮○○段六三四地號土地一筆，溢報其配偶股票九三四股，故意申報不實，
    乃依公職人員財產申報法（下簡稱財產申報法）第十一條第一項後段規定，以九
    十二年四月八日法財申罰字第○九二一一○一六六○號罰鍰處分書處以罰鍰七萬
    元。原告不服，提起訴願，遭決定駁回，遂提起行政訴訟。
二、兩造聲明：
　　(一)原告聲明：
      1.訴願決定及原處分均撤銷。
      2.訴訟費用由被告負擔。
　　(二)被告聲明：
      如主文所示。
三、兩造之主張：
　　(一)原告主張：
      1.法務部九十二年四月二十三日法財申罰字第○九二一一○一六六○號財產申
        報案件罰鍰處分書，認定原告有財產「故意申報不實」之理由有三：
        (1)原告申報財產，目的是要供「公眾檢驗」，所以「財產申報不實」的行為
          ，無論是「間接」或「直接」故意，均會影響人民對政府「施政廉能」之
          信賴，因此只要「財產申報不實」即符合本法「故意申報不實」違章行為
          之「故意」要件。
        (2)政風室查證結果，原告「九十年度財產申報不實」，即表示原告沒有依照
          財產申報法及其施行細則‧‧‧等有關規定及財產申報表填表說明辦理，
          亦即沒有先確實查詢後據以申報，即表示對「財產申報標準之法律規範」
          沒有「尊重」，而是以輕率僥倖之態度面對，所以「申報不實」即表示原
          告沒有「忠實履行財產申報義務」。
        (3)認定原告「明知財產狀況未盡詳實，卻仍草率填報，顯能預見申報結果將
          可能與實際財產狀況不符，猶決意未詳查詢即行申報，自難謂「無申報不
          實之故意」。
        (4)以上三點論斷，均是被告法務部及政風室人員根據原告財產「實質審查」
          結果之數據資料所做之推測之詞，並非根據原告申報財產當時之實際狀況
          查證之結果，因此其所為之認定，顯已違背經驗法則。答辯如下：
          針對上述說明如下：
            Ａ、根據財產申報法第六條第一項及公職人員財產申報資料審核及查閱
                辦法第十二條第一項規定：政風單位於收到財產申報表四十五天內
                ，應依本法第五條「應申報財產內容」之規定，就財產申報表書面
                記載 (事項）完成審核後，按申報人所申報之資料。彙整每人一冊
                ，編號保存並供人（公眾）查閱。（時間應在九十一年二月份以後
                ）。另據財產申報法第一條，為端正政風，確立公職人員「清廉之
                作為」，建立公職人利害關係之規範，特制定本法。因此公職人員
                「申報財產」的目的，主要係要透過公眾之「查閱」辦法，來證明
                公職人員 (即原告)，有沒有「清廉之作為」？亦即原告在當年（
                九十年）度期間內，執行職務時，有沒有做到「做官清正，不貪污
                」的意思。本件雖然經政風室查證結果，原告有「財產申報不實」
                的行為，但原告財產來源正當，並無隱匿財產之意圖，亦沒有要故
                意申報不實的意念，而是無心的過失，當然與本法立法之目的（即
                清廉之作為）不相符合，自不符合財產申報法第十一條第一項後段
                「故意申報不實」違章行為之「故意」要件。亦即原告應無申報不
                實之故意。
            Ｂ、公務員 (即原告）執行職務時有沒有「清廉之作為」，目前有(1)公
                務員服務法第五條及(2)關務人員行為規範第四、六、十四等條之規
                定來規範。原告執行職務時，有無「清廉之作為」？無論是業界(
                人民）、長官、同事，特別是政風單位，均很清楚，原告任職海關
                近三十四年，年年考績甲等，最慶幸的是一直保持「奉公守法、清
                廉自愛」，被告只要從原告每天的上班情形及私生活情形上查證，
                便知原告是有否奉公守法、清廉自持，惟被告卻僅憑原告財產實質
                審查結果之資料來推測。其採證過程顯然有違背「經驗法則」。
            Ｃ、另業界對公職人員 (包括原告）是否「有清廉之作為」，完全是根
                據關員平日處理公務時的態度及行事作風來判斷，因此業界如要「
　　　          查閱」某位公職人員之財產資料，其實早有特定之對象，並非每一
　　　　　　　　位應申報財產之公職人員，均為公眾查閱之對象，就以本件而言，
　　　　　　　　政風室於九十一年十二月六日始通知原告九十年度財產申報有不符
　　　　　　　　情節，此時基隆關稅局公職人員財產公告查閱期間早已經過將近一
　　　　　　　　年。而且新年度（九十一年度）的財產，亦已開始申報，則九十年
　　　　　　　　度已公告之財產，公眾人物早已無心要求查閱。基於上述各點理由
　　　　　　　　，被告及政風人員未先查明原告平日執行職務態度及行事作風，是
　　　　　　　　否屬清廉之作為，與原告財產申報不符之間，有無因果直接之關係
　　　　　　　　，即憑書面資料遽下推斷原告財產有故意申報不實之行為，顯不適
　　　　　　　　法。
        　針對上述說明如下：
　　　　　　原告在九十一年十二月中旬呈報政風室的「基隆關稅局申報公職人員財
　　　　　　產資料說明單」最後一段即已說明原告當日財產申報之情形。茲再補充
　　　　　　說明如下：
　　　　　　Ａ、原告專心服務海關工作，至於家中之理財及持家概由配偶操勞，這
　　　　　　　　種分工的生活方式，乃是正常的生活方式。
            Ｂ、填報財產表當時，係原告先告知配偶拿出家裡財產資料（土地權狀
                、銀行存款、股票買賣等資料等），然後與原告坐在一起，由原告
                依據財產申報表各欄之財產狀況，逐欄逐項填報「九十年度公職人
                員財產申報表」，當然其中有些財產項目，係憑配偶的記憶填報，
                原告相信配偶的記憶是正確的，並無懷疑之心，並未草率申報，已
                盡「忠實履行財產申報的義務」，在理財與持家均由配偶操勞的家
                庭，這種財產申報方式仍是很正常的行為，在本件發生前（即原告
                當股長時），每年申報財產的方式，均是如此，而每年「提出」已
　　　　　　　　填妥的財產申報表政風室亦未認為原告有「隨意輕忽、心存僥倖」
　　　　　　　　的態度面對（心態），可資證明。
            Ｃ、原告當時之「‧‧‧財產資料說明單」最後一段的內容如下：
                「 (三)短報及漏報原因：前述多、短、漏報股票，多數均屬多年
　　　　　　　　累積之畸零股，因未先向台灣證券集中保管公司申請列印股票買賣
　　　　　　　　資料，即憑配偶李沈素勤記憶申報，致有疏漏。並非故意要短報或
　　　　　　　　漏報或多報。
        (5)綜上：
          申報人原告與配偶（李沈素勤）自六十年結婚共組家庭，已歷三十二年
            ，結婚前她就在台北縣新店市弘電電子公司擔任工程師負責研發共二十
            五年，退休後改在台北市擔任國宅管理員迄今，一生勤儉、任勞任怨，
            全家生計，均由她親自操勞算計（含理財已如前述），始有今日一點儲
            蓄，並使申報人得能專心服務海關，而無後顧之憂，本案原告因太專心
            海關工作（原告負責緝私，出生入死，曾兩度幾乎喪失生命。八十五年
            獲選為模範公務人員 (十人中海關僅入選二名)、八十九年關務科甲等
            特考及格‧‧‧），忘記未能提前申報，無充裕時間查對有關資料致有
            疏漏，惟並無申報不實或漏報之「故意」，確屬實情，敬請長官明鑑。
          原告奉令繕寫上述之財產資料說明單時，當時的日期是在九十一年十二
            月中旬，被告於上述處分書中稱：「‧‧‧受處分人雖辯稱因公務繁忙
            ，未能提前申報，致無充裕時間先向台灣證券集中保管公司申請列印股
            票買賣資料或向存款銀行查證，僅憑其配偶記憶申報，致有疏漏，並無
            申報不實之故意云云」乙節，係被告根據政風室實質審查原告九十年財
            產申報資料結果，發現原告財產的實際狀況與財產申報內容有申報不實
            的情形，向當時的政風室所提出的案情分析報告及嗣後應如何改進申報
            方法才不致再申報錯誤的自我檢討文，並非原告填報財產表當時（即九
            十年十二月三十一日）即已預先知道原告財產狀況未盡詳實，卻仍以草
            率的心態來申報財產。被告在處分書稱「若其明知財產狀況未盡詳實，
            卻仍草率填報，顯能預見申報結果將可能與實際財產狀況不符，猶決意
            未詳實查詢即行申報，自難謂無申報不實之故意」乙節，顯係倒果為因
            ，這種未經查證過程的假設性語氣，顯有認定事實不符之違法。
          原告在訴願書第二項檢附「附件五，行政訴訟上訴補充理由狀（案號九
            十一年度簡字第七七八號，承辦股別：和）」第二項後段已詳述，原告
            如何詳實填報財產申報表如下：「按公職人員申報財產，應先詳實填報
            財產申報表，也就是應依據財產申報法第三、四、五條及施行細則第十
            條第一、五、六項、公職人員財產申報資料審核及查閱辦法第二條、公
            職人員財產申報表填表注意事項貳中之二、三款等規定，先確定所報財
            產之基準日（以申報期間「十一月一日至十二月三十一日」為限），並
            以財產申報基準日當天，本人、配偶及未成年子女所有本法第五條第一
            項各款所列之財產，根據本表各欄之財產狀況，逐欄逐項填報，並將該
            財產申報基準日填寫在本表第四頁左下角之「申報日期」欄，然後將已
            填具及簽章之財產申報表提出於受理單位（政風室）始完成財產申報之
            法定程序」。依據上述原告申報財產情形，足見原告當時申報財產時，
            確已依財產申報法第三、四、五條及施行細則第十條、第十九條第一項
            第一款‧‧‧及財產申報表填表說明等規定辦理，且對財產申報標準之
            法律規範非常「尊重」，應已忠實履行財產申報義務。
      2.法務部九十三年三月十一日法訴字0000000000號行政訴訟答辯狀
        認定，本件案情不違反「一事不二罰原則」的理由如下：
        (1)答辯狀理由(三)略稱：
          公職人員財產申報資料審核及查閱辦法第七條規定，受理機關因陳情或
            其他情事，認申報人有申報不實之嫌疑者，應就其有無違反財產申報法
            第五條或第七條第一項、第二項之規定進行審核「 (三)前段」。
          故對財產資料實質審核之對象，並非僅限於經公開抽籤抽中者而已，採
            取公開抽籤實質審查之措施，只是政風機構為落實財產申報資料正確性
            、輔助性作為，並非未被抽中者即不能就其財產申報資料審查，原告此
            部分之認知自屬誤解。
        (2)答辯狀理由 (四)略稱：
          財產申報法第十一條第三項規定「公職人員受理第一項處罰後，經受理
            申報機關通知限期申報或補正，無正當理由仍未申報或補正者，處一年
            以下有期徒刑拘役或科新台幣十萬元以上五十萬元以下罰金」。是違反
            該條第一項規定受有罰鍰者，仍有據實申報財產之義務，若未依法補正
            或申報尚有刑事責任，〔 (四)前段〕。
          至司法院釋字第五○三號解釋，所稱「不得重複處罰者」係同一行為除
            違反作為義務外，同時構成其他行為之一部或其他行為之方法而處罰種
            類相同者為前提。而財產申報法第十一條第一項規定：「公職人員明知
            應依規定申報，無正當理由不為申報，處新台幣六萬元以上三十萬元以
            下之罰鍰，其故意申報不實，亦同。」本項前段係在課予同法第二條規
            定之人員有申報財產之作為義務，倘其無正當理由不為申報所處罰之罰
            則；而本項後段規定「其故意申報不實者，亦同。」係在課予同法第二
            條規定之人員誠實申報義務，如其為不實之申報時之處罰規定，二者課
            予行為人之義務不同，其處罰之行為態樣有別（即前段以不作為違反行
            為義務，後段以作為違反行為義務）。論理上不能以同一行為違反該項
            前後段二行為義務。本件係原告先後以二個行為（一係故意不為申報，
            一係故意申報不實）違反二個行為義務，與前揭釋字意旨所指之情形有
            別，是本件並無違反一事不二罰原則至明〔 (四)中段、後段〕
      3.針對上述答辯理由，謹答辯如下：
        查財產申報法、公職人員及查閱辦法第七條規範，公職人員財產申報必須進
        行「實質審查」的具體事件，僅有兩種事件，其一為公職人員財產申報事件
        ，其二為因陳情或其他情事事件〔所謂其他情事，當然是指財產申報事件以
        外之事件；或者與本法第一條立法目的「清廉之作為」有關之事件而言〕。
        依據行政程序法第九十二條第一項：「本法所稱行政處分，係指行政機關就
        公法上『具體事件』所為之決定‧‧‧」，上述兩種不同具體事件，雖然處
        罰依據的條款相同（均依據本法第十一條第一項後段規定論罰），但因兩種
        事件被處罰的事由應不相同，謹將兩事件發生的態樣、事件的法令依據及法
        律效果說明如下：
        (1)查財產申報法公職人員財產申報事件（法令依據：財產申報法施行細則第
          十條第一項及第五項規定）。
          逾期未申報事件：
            Ａ、無正當理由逾期未申報者。
            Ｂ、經再通知應限期申報，仍無正當理由逾期未申報者。
                Ａ、Ｂ均依財產申報法第十一條第三項規定處罰。
            Ｃ、經通知限期申報或補正，仍逾期未申報或補正者。（依財產申報法
                第十一條第一項前段規定處罰。）
            Ｄ、經通知限期申報或補正，雖如期申報或補正，惟乃故意申報不實者
                。（似應依財產申報法第十一條第一項後段規定處罰。惟目前未規
                 定）
          如期（依限）申報事件：
            Ａ、由政風室將財產申報表彙整列冊，供公眾查閱。
                【依財產申報法第六條第一項，財產申報資料審核及查閱辦法第十
                二條第一項：依本法第五條等規定，就財產申報表書記載完成審核
                後，彙整每人一冊，編號保存】。
            Ｂ、另據「政風機構辦理公職人員財產申報資料審查作業要點」第六點
                規定，辦理公開抽籤。
                ａ、經公開抽籤，未被抽中者，免辦理財產實質審查。
                ｂ、經公開抽籤，抽中者，應辦理財產實質審查。經實質審查結果
                    ，無申報不實者，報請准予結果；經實質審查結果，故意申報
                    實者，依財產申報法第十一條第一項後段規定處罰。
                    ａ、ｂ係以九十年間基隆關稅局二百人應辦理申報之公職人員
                    財產資料為對象，按抽籤比例百分之十，計抽出二十人，但原
                    告未被抽中。
        (2)因陳情或其他情事，經政風單位實質審查結果有故意申報不實之事件【依
          據公職人員財產申報資料及查閱辦法第七條規定辦理】。
          受理申報機關，認申報人有申報不實之嫌疑者，應就其有無違反財產申
            報法第五條及第七條第一項、第二項之規定，進行審核。
          受理申報機關，認申報人有故意申報不實者，應依財產申報法第十一條
            第一項後段，及其他有關規定辦理。（法令依據：前述申報資料審核及
            查閱辦法第十條第一項。查本件被告核發九十二年四月四十三日法財申
            罰字第○九二一一○一六六○號處分書（故意申報不實）的標題為：「
            法務部公職人員財產申報案件罰鍰處分書」，而另件被告核發「逾期申
            報」，法財申罰字第○九一一一○一八九九號處分書（逾期申報）的標
            題亦為「法務部公職人員財產申報案件罰鍰處分書」，顯然這兩事件的
            處分書是指同一事件，即均屬公職人員財產申報案件，應非屬「因陳情
            或其他情事」的事件，其理至明。
          另檢具行政法院「二十四年判字第七一號」內容如下：人民違反法令所
            定之義務，該管官署對之而科以一定之制裁，應以所發生之行為為標準
            。如其所為之數個行為，均係基於一個意思所發動，而無獨立之性質，
            則雖有目的與手段之不同，亦僅為組成違反義務行為之個別動作，仍應
            視為一個行為，該管官署既經就所發生之行為量加處罰，則其違反義務
            之狀態即已不復繼續存在，要無更行課以同樣責任之理。前述被告處分
            原告所核發之法財申罰字第○九二一一○一六六○號處分書（故意申報
            不實違反財產申報法第十一條第一項後段作為義務之規定）及法財申罰
            字第○九一一一○一八九九號處分書 (逾期申報未違反財產申報法第十
            一條第一項前段不作為義務之規定)。依據上述二十四年判字第七十一
            號：「人民違反法令所定之義務該管官署對之而科以一定之制裁，應以
            所發生之行為為標準，如其所為之數個行為均係基於一個意思所發動，
            而無獨立之性質，則雖有目的與手段之不同，亦僅為組成違反義務行為
            之個別動作，仍應視為一個行為‧‧‧」之判決，可知前述兩案處分案
            件，應均屬「公職人員財產申報案件」，並非兩種不同之事件，被告違
            反司法院釋字第五○三號解釋揭示之「一事不二罰原則」，其理甚明。
      4.綜上所述，被告確有認定事實錯誤及解釋法規錯誤之違法事實，訴願決定及
        原處分均請撤銷。
　　(二)被告主張：
      1.按公職人員及其配偶所有之應申報財產，應一併申報，又存款、有價證券每
        類總額達一百萬元，或上市（櫃）有價證券達五十萬元，即應申報，財產申
        報法第五條第二項及其施行細則第十九條第一項第一款分別定有明文。本件
        原告確有如系爭處分「事實欄」所示申報不實情事，有原告九十年申報表、
        財產歸戶查詢清單、雲林縣斗南地政事務所九十一年九月九日九一雲南地一
        字第四六四九號函附土地登記謄本、合作金庫銀行建國分行九十一年九月十
        二日合金建字第○九一○○○○○三七號函、合作金庫銀行仁愛分行九十一
        年九月十八日（九一）合金仁營字第三七六四號函、中央信託局國內銀行業
        務處九十一年九月二十三日中銀存字第九一一○六○三四二四號函附原告及
        其配偶存款資料表、華南商業銀行總行九十一年九月二十七日（九一）人一
        字第一二四二三號函附原告配偶存款資料表、台灣銀行總行九十一年九月二
        十五日銀營一乙密字第○九一○一二○六八三一號函附公職人員財產申報存
        放款查復單、誠泰商業銀行九十一年九月二十五日誠泰銀業務字第一三一七
        號函附原告及其配偶存款餘額表、合作金庫銀行松江分行九十一年九月十七
        日合金江字第○九一○○○四六六五號函附存款往來資料明細、郵政儲金匯
        業局九十一年九月十六日管九一字第五○六○一六一九六號函附公職人員郵
        局帳戶詳情表、臺灣證券集中保管股份有限公司保管帳戶客戶餘額表函等資
        料在卷可稽，被告以原告於九十年申報財產時，故意就其本人及配偶之財產
        申報不實，依財產申報法第十一條第一項後段規定，處罰鍰七萬元，應屬合
        法妥當，合先敘明。
      2.本件原告提起行政訴訟，理由略以：渠辦理申報九十年度之財產時，申報表
        於九十一年一月二日送達服務機關財政部基隆關稅局政風室，因逾期申報被
        裁處六萬元，詎該局於九十一年一月二十二日公開抽出二十人進行審查，渠
        並未被抽中，該局政風室卻仍對渠財產狀況進行實質審查，顯非適法，而被
        告並據以渠申報不實裁罰七萬元，乃就程序及實體為同一種類之處罰，違反
        司法院釋字第五○三號解釋揭示之一事不二罰原則云云。
      3.按公職人員及其配偶之財產狀況應一併申報，乃法定義務，本應忠實履行；
        且依財產申報資料審核及查閱辦法第七條之規定，受理申報機關如因陳情或
        其他情事，認申報人有申報不實之嫌疑者，應就其有無違反本法第五條或第
        七條第一項、第二項之規定，進行審核，即係本於公職人員財產申報之立法
        意旨，希望落實公職人員財產之公開、透明化，俾可隨時供民眾查閱據以監
        督。故對財產資料實質審核之對象並非僅限於經公開抽籤抽中者而已，任何
        公職人員之財產申報資料都應經得起社會公眾之檢驗，採取公開抽籤實質審
        查之措施，只是政風機構為落實財產申報資料正確性之輔助性作為，並非未
        被抽中者即不能就其財產申報資料審查，原告此部分之認知自屬誤解。是要
        求公職人員申報財產之規範目標，最低限度即是要求擔任特定職務之公職人
        員，其個人、配偶及未成年子女之財務狀況可供公眾檢驗，進而促進人民對
        政府施政廉能之信賴，是公職人員若未能確實申報財產狀況，即使其財產來
        源正當，或並無隱匿財產之意圖，無論其申報不實係基於直接故意或間接故
        意，仍符合本法「故意申報不實」違章行為之「故意」要件。達申報標準之
        財產須逐一申報，既為法律明文規定，受規範者自非能以輕率僥倖之態度面
        對，本件原告既未於申報之初確實查詢，而草率填報，致有申報之財產狀況
        與實際財產狀況不相符合之情，自有申報不實之故意。
      4.次按財產申報法第十一條第三項規定「公職人員受理第一項處罰後，經受理
        申報機關（構）通知限期申報或補正，無正當理由仍未申報或補正者，處一
        年以下有期徒刑、拘役或科新臺幣十萬元以上五十萬元以下罰金。」依此規
        定，是違反該條第一項規定受有罰鍰者，仍有據實申報財產之義務，若未依
        法補正或申報，尚有刑事責任。至司法院釋字第五○三號解釋略以：「納稅
        義務人違反作為義務而被處行為罰，僅須其有違反作為義務之行為即應受處
        罰；而逃漏稅捐之被處漏稅罰者，則須具有處罰法定要件之漏稅事實方得為
        之。二者處罰目的及處罰要件雖不相同，惟其行為如同時符合行為罰及漏稅
        罰之處罰要件時，除處罰之性質與種類不同，必須採用不同之處罰方法或手
        段，以達行政目的所必要者外，不得重複處罰，乃現代民主法治國家之基本
        原則。是違反作為義務之行為，同時構成漏稅行為之一部或係漏稅行為之方
        法而處罰種類相同者，如從其一重處罰已足達成行政目的時，即不得再就其
        他行為併予處罰，‧‧‧」其所稱「不得重複處罰者」係指同一行為除違反
        作為義務外，同時構成其他行為之一部或其他行為之方法而處罰種類相同者
        為前提。而財產申報法第十一條第一項規定：「公職人員明知應依規定申報
        ，無正當理由不為申報，處新台幣六萬元以上三十萬元以下罰鍰。其故意申
        報不實，亦同。」本項前段係在課予同法第二條規定之人員，有申報財產之
        作為義務，倘其無正當理由不為申報所處罰之罰則，而本項後段規定「其故
        意申報不實者，亦同。」係在課予同法第二條規定之人員誠實申報義務，如
        其為不實之申報時所處之罰則規定，二者課予行為人之義務不同，其處罰之
        行為態樣有別（即前段以不作為違反行為義務，後段以作為違反行為義務）
        ，論理上不能以同一行為違反該項前後段二行為義務，本件係原告先後以二
        個行為（一係故意不為申報，一係故意申報不實）違反二個行為義務，與前
        揭釋字意旨所指之情形有別，是本件並無違反一事不二罰原則至明。
      5.綜上所述，原告之訴為無理由，請裁判如被告訴之聲明。
　　理  由
一、按警政、司法調查、稅務、關務、地政、主計、營建、都計、證管、採購之縣（
    市）級以上政府主管人員，及其他職務性質特殊經主管院會同考試院核定有申報
    財產必要之人員，應依法申報財產。「公職人員應申報之財產如左：一、不動產
    、船舶、汽車及航空器。二、一定金額以上之存款、外幣、有價證券及其他具有
    相當價值之財產。三、一定金額以上之債權、債務及對各種事業之投資。公職人
    員之配偶及未成年子女所有之前項財產，應一併申報。」「公職人員明知應依規
    定申報，無正當理由不為申報，處新台幣六萬元以上三十萬元以下罰鍰。其故意
    申報不實者，亦同。」為財產申報法第二條第一項第十一款、第五條及第十一條
    第一項所明定。又公職人員所有之存款、有價證券、債權、債務及對各種事業之
    投資，每類之總額為一百萬元，或有價證券之上市股票總額為五十萬元，即應申
    報，為行為時財產申報法施行細則第十九條第一項第一款所規定。
二、本件原告於九十年申報財產時，短報其本人銀行存款計四三、二五八元、存放於
    中央信託局之美金存款四、九四八元及股票三、八七七股、漏報其本人銀行存款
    計七六、二一九元及股票一七、六三八股、溢報其本人股票八六三股，暨短報其
    配偶李沈素勤銀行存款計二八八、九四○元、存放於華南銀行美金存款五、四六
    六元及股票二五、三○八股、漏報其配偶銀行存款計五○一、○七五元、股票三
    三、八四三股及其配偶所有坐落雲林縣斗南鎮○○段六三四地號土地一筆，溢報
    其配偶股票九三四股，此有原告九十年公職人員財產申報表、財產歸戶查詢清單
    、雲林縣斗南地政事務所九十一年九月九日九一雲南地一字第四六四九號函附土
    地登記謄本、合作金庫銀行建國分行九十一年九月十二日合金建字第○九一○○
    ○○○三七號函、合作金庫銀行仁愛分行九十一年九月十八日（九一）合金仁營
    字第三七六四號函、中央信託局國內銀行業務處九十一年九月二十三日中銀存字
    第九一一○六○三四二四號函附原告及其配偶存款資料、華南商業銀行總行九十
    一年九月二十七日（九一）人一字第一二四二三號函附原告之配偶存款資料、台
    灣銀行總行九十一年九月二十五日銀營一乙密字第○九一○一二○六八三一號函
    附公職人員財產申報存放款查復單、誠泰商業銀行九十一年九月二十五日誠泰銀
    業務字第一三一七號函附原告及其配偶存款餘額表、合作金庫銀行松江分行九十
    一年九月十七日合金江字第○九一○○○四六六五號函附存款往來資料明細、郵
    政儲金匯業局九十一年九月十六日管九一字第五○六○一六一九六號函附郵局儲
    金帳戶詳情表、臺灣證券集中保管股份有限公司九十一年九月十三日保證企字第
    ○九一○○二八五七五號函附保管帳戶客戶餘額表函等資料影本附原處分卷可稽
    ，並為原告所不爭，自堪該為真實。
三、原告起訴意旨雖稱：渠辦理申報九十年度之財產時，申報表於九十一年一月二日
    送達服務機關財政部基隆關稅局政風室，因逾期申報被裁處六萬元，詎該局於九
    十一年一月二十二日公開抽出二十人進行審查，渠並未被抽中，該局政風室卻仍
    對渠財產狀況進行實質審查，有違一事不二核原則；而被告並據以渠申報不實裁
    罰七萬元，乃就程序及實體為同一種類之處罰，復違反司法院釋字第五○三號解
    釋揭示之一事不二罰原則；又渠一生奉公守法，廉潔自持，因太專心海關工作，
    忘記未能提前申報，無充裕時間查對有關資料致有疏漏，惟並無申報不實或漏報
    之「故意」云云。
四、經查，公職人員及其配偶之財產狀況應一併申報，乃法定義務，本應忠實履行，
    且依公職人員財產申報資料審核及查閱辦法第七條規定，受理申報機關因陳情或
    其他情事，認申報人有申報不實之嫌疑者，應就其有無違反本法第五條或第七條
    第一項、第二項之規定，進行審核，即本於公職人員財產申報之立法意旨，落實
    公職人員財產之公開、透明化，俾供民眾查閱據以監督，是財產資料實質審核之
    對象並非僅限於經公開抽籤抽中者，任何公職人員之財產申報資料都應經得起社
    會公眾之檢驗，採取公開抽籤實質審查之措施，只是政風機構為落實財產申報資
    料正確性之輔助性作為，並非未被抽中者即不能就其財產申報資料審查，原告以
    其並未被服務機關公開抽籤抽中，主張不應再對其財產作實質審查云云，顯有誤
    解。次按，財產申報法第十一條第三項規定「公職人員受理第一項處罰後，經受
    理申報機關（構）通知限期申報或補正，無正當理由仍未申報或補正者，處一年
    以下有期徒刑、拘役或科新臺幣十萬元以上五十萬元以下罰金。」依此規定，違
    反該條第一項規定受有罰鍰者，仍有據實申報財產之義務，若未依法補正或申報
    ，尚有刑事責任。至司法院釋字第五○三號解釋略以：「納稅義務人違反作為義
    務而被處行為罰，僅須其有違反作為義務之行為即應受處罰；而逃漏稅捐之被處
    漏稅罰者，則須具有處罰法定要件之漏稅事實方得為之。二者處罰目的及處罰要
    件雖不相同，惟其行為如同時符合行為罰及漏稅罰之處罰要件時，除處罰之性質
    與種類不同，必須採用不同之處罰方法或手段，以達行政目的所必要者外，不得
    重複處罰，乃現代民主法治國家之基本原則。是違反作為義務之行為，同時構成
    漏稅行為之一部或係漏稅行為之方法而處罰種類相同者，如從其一重處罰已足達
    成行政目的時，即不得再就其他行為併予處罰，‧‧‧」其所稱「不得重複處罰
    者」係指同一行為除違反作為義務外，同時構成其他行為之一部或其他行為之方
    法而處罰種類相同者為前提；而財產申報法第十一條第一項規定：「公職人員明
    知應依規定申報，無正當理由不為申報，處新台幣六萬元以上三十萬元以下罰鍰
    。其故意申報不實，亦同。」本項前段係在課予同法第二條規定之人員，有申報
    財產之作為義務，倘其無正當理由不為申報所處罰之罰則，而本項後段規定「其
    故意申報不實者，亦同。」係在課予同法第二條規定之人員誠實申報義務，如其
    為不實之申報時所處之罰則規定，二者課予行為人之義務不同，其處罰之行為態
    樣有別（即前段以不作為違反行為義務，後段以作為違反行為義務），論理上不
    能以同一行為違反該項前後段二行為義務，本件係原告先後以二個行為（一係故
    意不為申報，一係故意申報不實）違反二個行為義務，與前揭釋字意旨所指之情
    形有別，是本件並無違反一事不二罰原則至明。末查，財產申報法要求公職人員
    申報財產之規範目標，最低限度即是要求擔任特定職務之公職人員，其個人、配
    偶及未成年子女之財務狀況可供公眾檢驗，進而促進人民對政府施政廉能之信賴
    ，是公職人員若未能確實申報財產狀況，即使其財產來源正當，或並無隱匿財產
    之意圖，無論其申報不實係基於直接故意或間接故意，仍符合本法「故意申報不
    實」違章行為之「故意」要件。本件原告申報財產，不實之處高達十餘項，據其
    所陳「有些財產項目，係憑配偶的記憶填報」等語，足見原告於申報之初並未確
    實查詢，僅憑配偶之記憶即草率填報，其心存輕率僥倖，致使申報之財產狀況與
    實際財產狀況不相符合，自有申報不實之間接故意。
五、綜上所述，本件原告起訴意旨，並非可採；被告以原告故意申報不實，依首揭公
    職人員財產申報法第十一條第一項後段規定，處以罰鍰七萬元，並無違誤，訴願
    決定予以維持，亦無不合。原告仍執前詞訴請撤銷，核無理由，應予駁回。又本
    件為簡易訴訟程序事件，且事證明確，故不經言詞辯論為之，併此敘明。
據上論結，本件原告之訴為無理由，依行政訴訟法第二百三十三條第一項、第二百三
十六條、第一百九十五條第一項後段、第九十八條第三項前段，判決如主文。
中　　　華　　　民　　　國　　九十三　　年　　　七　　　月　　 十九 　　日
                        臺 北 高 等 行 政 法 院  第 一 庭
    　　　　　　　　　　　　　　　　　  　　　 法　官　李得灶
右為正本係照原本作成。
本件以訴訟事件所涉及之法律見解具有原則性者為限，始得於本判決送達後二十日內
向本院提出上訴狀並表明上訴理由，如已於本判決宣示後送達前提起上訴者，應於判
決送達後二十日內補具上訴理由（均按他造人數附繕本），且經最高行政法院許可後
方得上訴。
中　　　華　　　民　　　國　　九十三　　年　　　七　　　月　　二十三　　日
                                               書記官  陳清容
